臺灣臺東地方法院民事判決
110年度原簡上字第1號
上  訴  人  陳秀美  
訴訟代理人  林長振律師(法扶律師)
            林德生  
被  上訴人  林華玲  
訴訟代理人  黃子寧律師(法扶律師)
上列當事人間第三人異議之訴事件，上訴人對於民國110年1月18
日本院108年度東原簡字第119號民事判決提起上訴，本院於111
年10月12日言詞辯論終結，判決如下：
    主      文
上訴駁回。
第二審訴訟費用由上訴人負擔。
    事實及理由
一、被上訴人於原審起訴主張：
　㈠緣上訴人曾以訴外人許誠福無權占有臺東縣○○鄉○○段000地號
    土地（重測前地號為臺東縣○○鄉○○段000000地號，下稱系爭
    土地），並於其上蓋建鐵皮屋即門牌號碼臺東縣○○鄉○○街00
    00號未辦理保存登記之鐵皮建物（下稱系爭建物）為由，對
    許誠福提起拆除地上物返還土地訴訟，許誠福未到庭表示意
    見，經本院以106年度訴字第151號一造辯論判決許誠福應返
    還系爭土地及系爭建物予上訴人(下稱系爭前案)，上訴人並
    持系爭前案之判決書及確定證明書向本院聲請強制執行，經
    本院以107年度司執字第12430號行強制執行事件（以下稱系
    爭執行事件）。
　㈡惟系爭土地為國有地，上訴人未曾承租或占有使用系爭土地
    ，而系爭建物實為被上訴人全額出資興建，並委請許誠福及
    其他工班建造，而由被上訴人原始取得所有權。被上訴人出
    資興建系爭建物之資金來源，有其工作所得及其父標會所得
    之新臺幣(下同)60萬元，至完工為止約花費100多萬元。許
    誠福未曾向被上訴人提及系爭前案之事，被上訴人直至本院
    進行系爭執行事件，並於民國107年12月22日至現場勘驗時
    ，方知悉有系爭前案。
　㈢被上訴人既為系爭建物之所有權人，就執行標的物自有足以
    排除強制執行之權利，爰依強制執行法第15條提起第三人異
    議之訴等語，並聲明：系爭執行事件應予撤銷。
二、上訴人則以：系爭建物實為許誠福親自搭建，復參臺東縣大
    武鄉公所履勘時認定系爭建物為許誠福所有等情，足證許誠
    福為系爭建物之起造人。至門牌申請人、房屋稅籍登記名義
    人及水電申請人等僅係行政管理事項，僅能作為認定私權之
    參考而非唯一依據，被上訴人仍應舉證其為系爭建物之原始
    起造人，然被上訴人迄未就其所主張興建系爭建物之出資來
    源提出證明，自不能認其係系爭建物之原始起造人。又被上
    訴人與許誠福為同居未婚之男女朋友，被上訴人係受許誠福
    指示占有系爭土地及系爭建物之人，自應受系爭前案判決執
    行名義效力所及等語，資為抗辯。
三、原審判決：系爭執行事件，就坐落系爭土地上，如系爭前案
    判決附圖所示編號Ａ鐵皮建物乙棟（即系爭建物，占用面積1
    40.2平方公尺）所為之強制執行程序，應予撤銷，並駁回被
    上訴人其餘之訴。上訴人不服，提起上訴。並為上訴聲明：
    ㈠原判決第1項廢棄。㈡上開廢棄部分，被上訴人在第一審之
    訴駁回。被上訴人則答辯聲明：上訴駁回。至原審駁回被上
    訴人請求部分，未據上訴，非本件判決審理範圍，併予敘明
    。
四、兩造不爭執之事項：
  ㈠坐落系爭土地上之系爭建物，係於91年至93年間建造。
  ㈡許誠福於94年10月21日與上訴人簽立契約書（下稱系爭契約
    書），約定「上訴人收回承租給許誠福之系爭土地，無條件
    歸還給上訴人，包括地上物（建築物）」。
  ㈢被上訴人及其子於93年8月13日將戶籍遷入系爭建物。
  ㈣被上訴人於102年11月向臺東縣稅務局申報設立房屋稅籍登記
    ，檢附之承諾書記載：被上訴人係自行僱工建造系爭建物，
    為系爭建物原始建造人。
  ㈤系爭土地為國有地，管理者為財政部國有財產署，該署106年
    10月12日台財產北東三字第10606096320號函文記載：「系
    爭土地未曾出租或同意他人使用，凡有使用行為者，皆屬無
    權占有關係」。
  ㈥上訴人係訴外人林阿友之媳，林阿友於106年4月17日就系爭
    土地聲請劃編為原住民保留地，並經國有財產署派員至現場
    會勘並做成會勘紀錄表(下稱系爭會勘紀錄表)。系爭會勘紀
    錄表記載會勘意見記載：「申請人申請案地之地上物，非申
    請人所有，查本署列管占用人為許誠福」；現況使用情形記
    載：「鐵皮屋一棟」。
  ㈦上訴人於106年9月持系爭契約書向本院訴請許誠福拆除地上
    物返還土地，經本院以系爭前案判決許誠福應將系爭土地及
    系爭建物返還上訴人確定在案，上訴人持該確定判決向本院
    民事執行處聲請強制執行，由本院以系爭執行事件執行中。
    於107年12月22日本院實施執行時，被上訴人當場表示系爭
    建物為其出資興建，嗣並於提起本件第三人異議之訴。
  ㈧前案確定判決附圖所示編號A之範圍與系爭建物現況相同。
五、本件爭點：
  ㈠被上訴人是否為系爭建物之原始出資興建人即所有權人?
  ㈡本院系爭執行事件，就坐落系爭土地上之系爭建物所為之強
    制執行程序，是否應予撤銷?
六、得心證之理由：
　㈠按當事人主張有利於己之事實者，就其事實有舉證之責任，
    民事訴訟法第277條前段定有明文。若當事人一方就其主張
    之事實已提出適當之證明，他造欲否認其主張者，即不得不
    提出相當之反證，此為舉證責任分配之原則（最高法院107
    年台上字第961號判決意旨參照）；次按強制執行法第15條
    所謂就執行標的物有足以排除強制執行之權利者，係指對於
    執行標的物有所有權、典權、留置權、質權存在情形之一者
    而言；再按不動產物權，有依法律行為而取得者，亦有非因
    法律行為而取得者。興建新建築物，乃建築物所有權之創造
    ，非因法律行為而取得，該新建築物所有權應歸屬於出資興
    建人，不待登記即原始取得其所有權（最高法院44年台上字
    第721號判決、101年度台上字第127號判決意旨參照）。又
    所謂出資興建人，係指就原始建物之興建負擔建築資金，並
    就其建築之事實取得該建物之所有權者，至於該出資興建人
    就其資金來源為何、是否為他人所提供（借用、贈與），並
    不影響其因原始建築之事實而取得所有權。
　㈡被上訴人為系爭建物出資興建人之事實，業據其提出系爭建
    物之房屋稅籍證明書、108年度房屋稅繳款書、水費及電費
    繳費憑證、門牌證明書、被上訴人所出具之承諾書等件為證
    (見原審卷第9至12、21至24頁反面、125頁），且被上訴人
    及其子於93年8月13日將戶籍遷入系爭建物後至提起本件訴
    訟為止，戶籍均未變動，許誠福則未曾有設籍於系爭建物內
    之紀錄等情，有相關戶籍資料、遷徙紀錄資料查詢結果在卷
    可查（見原審卷第80至88頁反面）。綜合上開系爭建物之門
    牌設立、戶籍設籍狀況、房屋稅籍申設及義務人自始均為被
    上訴人未有變動等情形，核與一般為自住而出資建造為原始
    起造人時，於戶籍設籍、房屋稅籍義務人部分呈現之通常情
    形相符，是被上訴人主張其為系爭建物之原始出資興建人，
    且自建造完成後，始終由其占有使用等情，並非無據。
　㈢次查，證人許誠福於原審審理時具結證稱：系爭建物由被上
    訴人出錢、我負責興建，我與被上訴人原本是合作鋁門的工
    作。因我租的房子租約到期，需要地方放鋁門窗的工具，剛
    好我看系爭土地是荒地，有人說是上訴人婆婆的，我有跟上
    訴人婆婆講，就先借放我的東西，上訴人問我是否要承租系
    爭土地，但我沒有錢，就想說反正先把系爭建物蓋起來。系
    爭建物有一半是住家，一半是工廠，被上訴人住在系爭建物
    的一邊，我的工廠在另一邊，工廠只有用來放東西，我沒有
    居住。系爭建物蓋好後約4年，上訴人才要我簽系爭契約書
    ，我有說房子不是我的，但上訴人還是要我簽等語（見原審
    卷第39至41頁）。而證人葉光銘於原審審理時具結證稱：我
    從事水電行業，被上訴人在蓋屋時有請我幫她做水電，做水
    電的費用都是被上訴人付現金給我，材料錢和工錢都是跟被
    上訴人拿；我因做工程有互相配合而認識許誠福，他沒有跟
    我說過系爭建物是他出錢蓋的，系爭建物在蓋的時候就有找
    我做水電，我知道許誠福有跟其他好幾個師傅一起蓋系爭建
    物。系爭建物內部的格局就是住家，鄉鎮市公所的合法水電
    錶只有住家可聲請，工廠不行，當初是我幫忙聲請的，我看
    的格局也是住家。我不確定被上訴人跟許誠福是否為同居人
    等語（見原審卷第75頁反面至77頁）。依上開證人之證述內
    容，可知許誠福雖有參與建造系爭建物之過程，惟實際上負
    擔系爭建物建築資金之人係被上訴人，且與前揭㈡所述之門
    牌設立、戶籍設籍狀況、房屋稅籍申設及義務人自始均為被
    上訴人未有變動，以及水電費均為被上訴人繳納等情相互勾
    稽，益徵被上訴人為系爭建物之出資興建人即所有權人。被
    上訴人既已提出適當之證明，上訴人若欲否認被上訴人之主
    張，自應提出相當之反證為之。
  ㈣上訴人於原審所聲請傳喚之證人黃福榮雖於原審審理時具結
    證稱：我上班經過會看到許誠福在蓋系爭建物等語（見原審
    卷第114頁），惟其亦證稱：我不知系爭建物是何人出資蓋
    的等語(見原審卷第114頁)。審酌許誠福係從事鋁門窗、做
    鐵架等工程之人，業據證人許誠福、黃福榮證述在卷（見原
    審卷第40至41、113頁），則在被上訴人與許誠福認識，許
    誠福又有搭蓋鐵皮屋相關工程能力之情形下，被上訴人僱請
    許誠福負責搭建系爭建物，因而許誠福客觀上有搭蓋系爭建
    物之行為，並未悖於常情。且自證人葉光銘前揭㈢之證述內
    容可知，系爭建物係由許誠福及其餘數名師傅共同搭建，而
    水電工程亦係由被上訴人委請證人葉光銘施作並以現金付款
    ，是尚難僅以客觀上許誠福有共同搭蓋系爭建物之行為，即
    遽認許誠福係出資興建系爭建物之人。
　㈤至於證人江明輝於本院審理時固具結證稱：許誠福是我表哥
    ，被上訴人的父親是我岳父。約93年間我有與我的老婆、小
    孩，一起與許誠福及被上訴人住在民族街的工廠及系爭建物
    裡，當時許誠福與被上訴人是同居人。系爭建物在林德生的
    土地上，是許誠福蓋的，因為他有做工程，自己有工具。當
    時被上訴人無固定工作，但許誠福有穩定收入，所以蓋系爭
    建物的錢是許誠福出的，又89年間，我岳父花了其全部積蓄
    建築其他房屋，又因其所建築之其他房屋失火燒毀，要申請
    火災證明，我就拿我岳父的農會、郵局存摺來看，我沒有仔
    細看，只記得沒有很多錢，他說他的積蓄就這麼多了。被上
    訴人與許誠福於89年間開始同居，經濟來源主要是許誠福。
    我有親眼看到許誠福蓋系爭建物，系爭建物也是許誠福出錢
    蓋的，因為當時我們會聊他賺了多少錢，他當時的錢幾乎是
    他配偶在管的，他就以現有的材料跟錢慢慢蓋。我也不是推
    估系爭建物是許誠福出錢蓋的，而是因系爭建物在建造時我
    住在那邊，有親眼看到他蓋，他也有接洽他人來做水電。做
    水電的是葉光銘，與許誠福在工作上是合夥關係，因為是許
    誠福找的，一定是他付錢的，被上訴人沒有穩定工作，不可
    能是被上訴人出錢。我親眼見到被上訴人與許誠福現在仍同
    居在系爭建物等語(見本院卷第100至108頁)。其證述內容，
    至多證明許誠福客觀上有建造系爭建物之事實，惟就建造系
    爭建物之出資來源，其僅證稱因被上訴人無穩定工作，且被
    上訴人之父已無積蓄，故主觀認不可能由被上訴人出資，且
    因系爭建物實際上是許誠福搭建，故應係由其出資等語，多
    僅為臆測之詞或聽聞他人所言，並未親身見聞建造系爭建物
    之實際出資過程及資金來源為何，其證述內容無法作為許誠
    福有實際出資興建系爭建物之依據。
  ㈥上訴人復主張：系爭會勘紀錄表記載列管占用人為許誠福，
    且被上訴人之父訃文（見原審卷第108頁反面）中，將許誠
    福列為孝女婿，足認被上訴人與許誠福為同居未婚之男女朋
    友，被上訴人係受許誠福指示占有系爭土地及系爭建物之人
    等語。惟查，系爭會勘紀錄表並無許誠福或被上訴人在場簽
    名確認，則其上所載內容係依據何人陳述或何種資料認定，
    尚不明確，難認係依據被上訴人或許誠福陳述、承認而為之
    記載。況系爭建物之實際占有使用之人與出資興建而取得系
    爭建物所有權之人，本應分別以觀，縱認許誠福有如系爭會
    勘紀錄表所載占有使用系爭建物之事實，然此乃關於106年
    間，由何人占有使用系爭建物之問題，尚難以106年間有無
    占有使用系爭建物乙節，回推此時之占有人即係91至93年間
    出資興建系爭建物之起造人。又被上訴人並不否認於102、1
    03年與許誠福有同居之事實(見原審卷第118頁)，是被上訴
    人之父之訃文列許誠福為孝女婿乙節，尚與常情無違。至於
    許誠福雖與上訴人簽立系爭契約書，同意返還系爭土地上之
    建築物，並經證人林德生即上訴人之夫、證人黃福榮證述在
    卷（見原審卷第73頁反面至75頁、第110至114頁），然衡諸
    常情，未得所有權人同意而無權處分或使用他人之物者並非
    鮮見，自不能僅以許誠福簽立系爭契約書，即遽認其為系爭
    建物之所有權人，此觀系爭土地雖為國有地，卻仍經上訴人
    於系爭契約書上表示「上訴人收回承租給許誠福之系爭土地
    」乙節自明。
　㈦末查，縱使為夫妻，夫妻財務獨立之情形亦所在多有，何況
    本件被上訴人與許誠福間未曾有婚姻關係，許誠福亦未曾設
    籍系爭建物內，系爭建物之戶籍（戶長）設籍、房屋稅籍申
    設及義務人自始均為被上訴人，未曾變更等情，業如前揭㈡
    所述，是難認上訴人主張系爭建物係由許誠福出資興建，亦
    難認被上訴人係受許誠福指示占有系爭建物。參以上訴人對
    許誠福提起系爭前案之時間為106年9月，然在此之前，被上
    訴人早已於93年與其子設籍於系爭建物迄今、於102年即申
    設房屋稅籍並擔任繳稅義務人迄今，實難認被上訴人係為迴
    避系爭前案之執行名義而預為前揭行為以推諉迴避。
　㈧承上，上訴人所提反證，均不足以推翻被上訴人之主張及舉
    證，尚難使本院信系爭建物原始出資興建人為許誠福，自難
    為有利於上訴人之認定。
七、綜上所述，被上訴人為系爭建物之所有人，其依強制執行法
    第15條規定，請求撤銷系爭執行事件就坐落系爭土地上之系
    爭建物所為之強制執行程序，為有理由，原審為被上訴人此
    部分勝訴之判決，核無不合。上訴意旨指摘原判決此部分不
    當，求予廢棄改判，為無理由，應予駁回。
八、本件事證已臻明確，兩造所為其餘攻擊、防禦及舉證，經本
    院審酌後，認與判決結論均無影響，爰不逐一論列，附此敘
    明。
九、據上論結，本件上訴為無理由。依民事訴訟法第436條之1第
    3項、第449條第1項、第78條，判決如主文。
中　　華　　民　　國　　111 　年　　11　　月　　 2　　日
                  民事第一庭  審判長法  官  楊憶忠
　　　　                            法  官  陳建欽
　　　　　　　　　                  法  官  張鼎正
以上正本係照原本作成。
本判決不得上訴。
中　　華　　民　　國　　111 　年　　11　　月　　2 　　日
                                    書記官  劉雅文